最高法院民事判決　　　　　　　　　　　　　　　　九十一年度台上字第二六八號
　　　上　訴　人 甲○○
　　　訴訟代理人 顏宏斌律師
　　　被 上訴 人 經濟部水利處
　　　法定代理人 黃金山
右當事人間請求給付補償費事件，上訴人對於中華民國八十九年二月一日台灣高等法
院高雄分院第二審判決（八十八年度上字第三九七號），提起上訴，本院判決如左：
　　主  文
上訴駁回。
第三審訴訟費用由上訴人負擔。
    理  由
本件上訴人主張：坐落於高雄市○○區○○段一小段地號第五四五號，面積一‧六九
八六公頃之土地、地目：水、登記為「台灣省」所有、由被上訴人為管理機關。伊於
民國七十一年間起與被上訴人以每二年簽約一次之方式訂立租賃契約，並限於養漁使
用。俟上開土地於七十六年七月間經辦竣分割及重劃，至七十七年間，伊僅就分割及
重劃後之第五四五之四、五四五之六、五四五之八號土地與被上訴人續訂租賃契約。
嗣該三筆土地又於七十八年二月二十八日經高雄市政府公告為第三十一期市地重劃範
圍，部分土地被抵充為公共設施用地，並經依平均地權條例第六十三條第三項規定補
償，其餘未被抵充為公共設施用地即如第一審判決附表所示之土地（以下稱系爭土地
）與其他省有土地，依重劃辦法分配土地。系爭土地因實施市地重劃已不能達原約定
養漁使用之租賃目的，經被上訴人通知伊終止租約，伊得依平均地權條例第六十三條
第二項第一款規定，請求被上訴人給予三分之一地價之補償即新台幣（下同）二百八
十六萬四千八百七十九元等情，爰依平均地權條例第六十三條第二項第一款規定，求
為命被上訴人如數給付並加計法定遲延利息之判決。
被上訴人則以：系爭土地性質上屬於公用「水利用地」，並非耕地，亦非農地，無平
均地權條例第六十三條第二項第一款規定之適用等語，資為抗辯。
原審以：上訴人主張之事實，固據其提出土地租賃契約、會勘紀錄、台灣省省有水利
地使用契約、高雄市政府第三十一期市地重劃公告函、部分土地重劃後供抵充為公共
設施用地函、終止系爭土地租用契約函、及台灣省水利處之覆函等影本為證，並為被
上訴人所不爭執。惟按出租之公、私有耕地因實施市地重劃致不能達到原租賃之目的
者，由直轄市或縣（市）政府逕為註銷其租約並通知當事人。依前項規定註銷租約者
，承租人得依左列規定請求或領取補償：一重劃後分配土地者，承租人得向出租人請
求按重劃計畫書公告當期該土地之公告土地現值三分之一之補償。平均地權條例第六
十三條第一項、第二項第一款定有明文。而同條例第六十三條第三項又規定，因重劃
抵充為公共設施用地之公有出租農業用地，直轄市或縣（市）政府應逕為註銷租約，
並按重劃計畫書公告當期該土地之公告土地現值三分之一補償承租人，所需費用列為
重劃共同負擔。準此，該條例第二項及第三項將「耕地」與「農業用地」分別規定其
註銷租約之補償標準，則其所界定「耕地」與「農業用地」之範圍自有不同。惟「耕
地」與「農業用地」如何劃分標準，該條例第三條第三款又明文規定，農業用地︰指
非都巿土地或都巿土地農業區、保護區範圍內土地，依法︰（一）供農作、森林、養
殖、畜牧及保育使用者。（二）供與農業經營不可分離之農舍、畜禽舍、倉儲設備、
曬場、集貨場、農路、灌溉、排水及其他農用之土地。（三）農民團體與合作農場所
有直接供農業使用之倉庫、冷凍（藏）庫、農機中心、蠶種製造（繁殖）場、集貨場
、檢驗場等用地。對於「耕地」，該條例中雖未明定，但於該條例施行細則第六十一
條第一項則規定：本條例第四十五條第一項所稱依法作農業使用時及繼續耕作之農業
用地，指左列土地。一「耕地」：依區域計畫法編定之農牧用地，或依都市計畫法編
定為農業區、保護區之田、旱地目土地，或未依法編定而土地登記簿記載為田、旱地
目之土地。二耕地以外之其他農業用地：依區域計畫法編定之林業用地、養殖用地、
水利用地、或都市計畫農業區、保護區及未依法編定地區而土地登記簿所記載為林、
養、牧、原、池、水、溜、溝八種地目之土地而言。而依區域計畫法施行細則第十五
條第一項又規定：直轄市或縣（市）政府依本法第十五條規定編定各種使用地時，應
按非都市土地使用分區圖所示範圍，就土地能供使用之性質，參酌地方實際需要，依
左列規定編定並繪入地籍圖；其已依法核定之各種公共設施用地，能確定其界線者，
並應測定其界線後編定之「……五農牧用地：供農牧生產及其設施使用者。……七養
殖用地：供水產養殖及其設施使用者。……十二水利用地：供水利及其設施使用者」。
綜合上開平均地權條例及其委任立法之相關規定，對於「耕地」與「農業用地」之立
法或行政解釋，均將「耕地」解釋為農（田、旱）、林、漁（養）、牧、水源地、池
塘等用地；並將灌溉排水用地、水道、地目：水、水利用地、供水利及其他設施使用
之土地等除排於「耕地」之外，而歸類解釋為「農業用地」。系爭土地之地目為「水
」，且屬於高雄農田水利會管理之七番埤灌溉埤池用地，兩造間之租賃契約性質上亦
為「台灣省省有水利地使用契約」，為上訴人所不爭執，揆諸前揭規定，非屬「耕地
」，足堪認定。上訴人雖又主張平均地權條例未規定者，應適用土地法及其他有關法
律之規定。而依土地法第一百零六條第一項、第二項及耕地三七五減租條第一條規定
，系爭土地應屬「耕地」云云，惟按土地法第一百零六條第一項規定，耕地租用，係
指以自任耕作為目的，約定支付地租使用他人之農地者而言。所稱農地，參照同條第
二項之立法精神，應包括漁地及牧地在內。然承租他人之非農、漁、牧地供耕作之用
者，既非耕地租用，自無耕地三七五減租條例規定之適用（最高法院著有八十八年台
上字第一號判例）。查系爭土地地目為「水」，為水利用地，非農、漁、牧地，上訴
人雖承租該土地養魚，但非承租他人之農、漁、牧地供耕作之用，依上開判例意旨，
仍非耕地三七五減租條例第一條及土地法第一百零六條所指之「耕地租用」甚明。茲
系爭土地之租賃契約，其性質既非「耕地租賃」，即無平均地權條例第六十三條第一
項、第二項第一款規定適用之餘地。上訴人依該規定，請求被上訴人給付系爭之補償
二百八十六萬四千八百七十九元及其利息，不應准許云云，為其心證之所由得，爰維
持第一審所為上訴人敗訴之判決，駁回其上訴，經核於法洵無違誤。上訴論旨就原審
取捨證據、認定事實之職權行使暨以：平均地權條例第六十三條第一、二項規定所稱
之「耕地」，於該條例並未明文規定其定義，自應優先適用土地法第一百零六條相關
規定，及本件依土地法第一百零六條規定即屬耕地租用云云，指摘原判決違背法令，
求予廢棄，非有理由。又內政部八十九年八月三日、九月十八日函，核係上訴人於提
起第三審上訴後所提出之新證物，依民事訴訟法第四百七十六條第一項規定，本院不
得予以斟酌，併此敘明。
據上論結，本件上訴為無理由。依民事訴訟法第四百八十一條、第四百四十九條第一
項、第七十八條，判決如主文。
中      華      民      國    九十一    年      二      月      七      日
                              最高法院民事第五庭
                                  審判長法官  朱  錦  娟
                                        法官  顏  南  全
                                        法官  蘇  達  志
                                        法官  許  澍  林
                                        法官  葉  勝  利
      右正本證明與原本無異
                                              書  記  官
中      華      民      國    九十一    年      二      月    二十六    日
